---
title: "Analisis"
author: "Hecho por: Antonio Aguilar y Diego de Morillo"
output: html_document
---

## 1. Introducción y Preparación de Datos

En esta práctica vamos a realizar un análisis descriptivo sobre una muestra de niveles de colesterol total (en mg/dL). Estos datos son representativos de la población y buscamos analizar su distribución y estimar parámetros poblacionales relevantes.

```{r}
# Paquetes que se necesitan:
# install.packages("readxl") # Quita '#' si no está instalado
library(readxl)
# Cargamos los datos
datos <- read_excel("colesterol.xlsx")
# Obtenemos los datos de la primera columna
colest <- datos$'Niveles de colesterol'
```

## 2. Cálculo de Estadísticos Descriptivos

A continuación, calculamos algunos estadísticos descriptivos para estimar los parámetros de la población:
```{r}
media <- mean(colest)
mediana  <- median(colest)
varianza <- var(colest)
desv_tip <- sd(colest)
rango    <- max(colest) - min(colest)
RIC      <- IQR(colest) # Recorrido Intercuartílico

resumen <- data.frame('Estadistico' = c("Media", "Mediana", "Varianza", "Desv. Típica", "Rango", "RIC"),
                      'Valor' = c(media, mediana, varianza, desv_tip, rango, RIC))
print(resumen)
```

## 3. Estudio del tipo de distribución de los datos

Para entender la forma de distribución de los datos ,primero calculamos el coeficiente de asimetría de Fisher ($AF = \mu_3/\sigma_3$):
```{r}
coeficiente_fisher <- function(x) {
  n <- length(x)
  m3 <- sum((x - mean(x))^3) / n
  s3 <- (sd(x))^3 
  return(m3 / s3)
}

AF <- coeficiente_fisher(colest)
cat("Coeficiente de asimetría (AF):", AF)

```
Vemos que el coeficiente de asimetría es de **`r AF` > 0**, luego, la cola larga está a la derecha. De hecho, podemos observar en nuestros estadísticos que la media es mayor que la mediana. Por tanto, **los datos observados siguen una distribución asimétrica positiva**.

## 4. Análisis gráfico de la distribución de los datos

### Histograma y Análisis de Normalidad
Como el coeficiente de asimetría no es nulo, podemos concluir que los datos no siguen una distribución Normal perfecta. Gracias al histograma, podemos ver que es una distribución unimodal y que puede parecerse a una distribución normal, pero ya hemos comprobado analíticamente que no lo es.

Como los datos observados (niveles de colesterol) no pueden ser negativos, y presentan una pequeña asimetría a la derecha, podemos pensar que **podrían seguir una distribución Log-Normal**. Primero representemos el histograma y el histograma con el estimador de densidad de Kernel (KDE).

```{r}
# Histograma normal
hist(colest, breaks = 30,
     main="Distribución de Niveles de Colesterol", 
     xlab="Nivel de Colesterol", 
     ylab="Frecuencia", 
     col="lightblue", 
     border="black")

# Histograma + KDE
hist(colest, breaks = 30, probability = TRUE, 
     col = "lightblue", border = "white",
     main = "Histograma y KDE",
     xlab = "Valores")
lines(density(colest), col = "blue", lwd = 2)

par(mfrow = c(1, 1))

```
### Comprobación Log-Normal (QQ-Plot)

Aún no podemos estar seguros de que pueda seguir una distribución log-normal solo mirando el KDE. Realicemos un QQ-plot aplicando el logaritmo a los datos, ya que si $X$ sigue una log-normal, entonces $log(X)$ sigue una distribución normal.
```{r}
qqnorm(log(colest), main="QQ-Plot de log(Niveles de colesterol)")
qqline(log(colest), col = "red")

```
Podemos observar que los puntos se alinean bastante bien sobre la línea roja, confirmando que $log(X)$ se aproxima a una distribución Normal. Entonces podemos concluir que los datos siguen una distribución asimétrica por la derecha que es **compatible con una distribución log-normal**.

### Identificación de valores atípicos (Boxplot)

Ahora representemos el diagrama de caja de los datos para analizar la dispersión y la presencia de *outliers*.
```{r}
boxplot(colest, 
        main="Diagrama de Caja de Colesterol", 
        ylab="Nivel de colesterol (mg/dL)", 
        col="orange")

```

Al observar el boxplot se pueden extraer varias conclusiones:  

1. Hay un **valor atípico** que alcanza los 345 mg/dL. Podemos pensar que el dato es incorrecto (un error de medición) o que pertenece a una patología muy severa, ya que ese nivel de colesterol es extremadamente elevado.
2. La media está descentrada, lo que corrobora que la distribución es asimétrica como hemos visto antes.
3. La caja del boxplot no es tan estrecha, lo que indica que la mayoría de personas se concentran en un rango relativamente cercano a la mediana.

## 5. Riesgo médico

Suponiendo que los valores recomendados de colesterol total son **inferiores** a 200 mg/dL, se consideran **moderados** entre 200 y 239 mg/dL, y **altos** a partir de 240 mg/dL.  

Entonces, podemos observar que los valores de la media **(`r round(media,2)` mg/dL)** y de la mediana **(`r mediana` mg/dL)** son superiores de 200, lo que significa que la persona "promedia" se encuentra en el rango de nivel de colesterol moderado.  
La dispersión de la muestra la podemos analizar calculando el coeficiente de variación ($CV = \sigma / |\mu|$):
```{r}
CV <- desv_tip / abs(media)
cat("El coeficiente de variación es de un: ",round(CV*100),"%")
```
El coeficiente de variación nos dice que la variabilidad de los datos es moderada. Esto lo podemos confirmar viendo el boxplot, donde vemos que la caja central es relativamente compacta.
